臺灣宜蘭地方法院民事判決　　　　　　　　100年度國字第2號
原　　　告　楊玉章
被　　　告　宜蘭縣羅東地政事務所
法定代理人　張美雲
訴訟代理人　褚才吏
上列當事人間請求國家賠償事件，本院於民國100年9月22日言詞
辯論終結，判決如下：
    主  文
原告之訴及假執行之聲請均駁回。
訴訟費用由原告負擔。
    事實及理由
一、原告起訴主張：如附表一所示之土地，原為被繼承人楊萬長
    即原告之父親所有。而訴外人即原告之兄楊巖於88年5 月27
    日就附表一所示土地向被告申請辦理全體繼承人公同共有之
    繼承登記，經被告以如附表一「相關登記內容」欄所示內容
    登記完竣（以下簡稱如附表一所示之繼承登記）。惟於97年
    間原告整理楊萬長之遺物時發見有原告、楊巖及訴外人楊宏
    茂於61年7月17 日所協議之分管繼承證書（以下簡稱系爭證
    書），系爭證書不僅記載宜蘭縣員山鄉○○段1197地號土地
    由楊巖單獨取得、同地段1198地號應有部分6分之1土地由原
    告單獨取得及宜蘭市○○段艮門小段114 地號土地上之同段
    378建號磚造店鋪由原告及楊宏茂各取得應有部分2分之 1，
    並依系爭證書所載向地政機關辦妥如附表二「相關登記內容
    」欄所示內容之繼承登記（以下簡稱如附表二所示之繼承登
    記）。依系爭證書上之記載，足見楊萬長之合法繼承人僅有
    楊巖、原告及楊宏茂等3 人，而且佐以如附表二所示之繼承
    登記亦與系爭證書所載上開內容吻合，由此反推更可確知楊
    萬長之合法繼承人應僅有楊萬長之子即原告、楊巖、楊宏茂
    ，而楊萬長之配偶與其他子女即訴外人楊貴惠、楊貴淑、謝
    楊桂鑾、楊若茵、楊月娥已拋棄繼承之事實。是如附表一所
    示之繼承登記顯然確實因登記錯誤且屬更正登記法令補充要
    點第1 點所稱之「有案可稽」，是依更正登記法令補充要點
    第1 點規定，被告自得辦理更正登記。原告亦以如附表一所
    示之繼承登記有誤為由，請求被告更正登記，卻遭被告以如
    附表一所示之繼承登記並無違誤及系爭證書不具申辦分割繼
    承之協議效力為由，而否決更正之聲請。是被告上開因登記
    錯誤且拒不更正之行為，造成原告之財產權受有損害，被告
    自應負損害賠償責任。另原告係於98年1月21 日接獲被告拒
    絕賠償之通知，至提起本訴訟止，尚未罹於2 年之時效，是
    原告提起本件訴訟自有理由。為此，爰依土地法第68條之規
    定，求為判決命被告賠償新台幣（下同）300 萬元，並聲明
    ：被告應給付原告300萬元及自98年1月22日起至清償日止，
    按年息百分之5 計算之利息。併陳明願供擔保，請准宣告假
    執行。
二、被告則辯以：
（一）如附表一所示之繼承登記，係楊巖於88年間為全體繼承人
      之利益，申辦全體繼承人公同共有之繼承登記，核與相關
      登記原因證明文件所載之內容相符，並無土地法第68條第
      1項及土地登記規則第13 條規定所指登記錯誤之情事。故
      原告依據土地法第68條第1 項規定請求損害賠償，即屬無
      據。
（二）原告雖提出系爭證書及援引如附表二所示之繼承登記內容
      主張如附表一所示之繼承登記有錯誤云云。然查系爭證書
      內容記載之不動產標的僅為如附表二所示之不動產，並無
      及於如附表一所示之土地。且系爭證書上亦僅有原告、楊
      巖及楊宏茂等3 人簽名，並無其餘繼承人之簽名，是被告
      顯難憑以為據而更正附表一所示之繼承登記。更何況，系
      爭證書真偽難辨，另如附表二所示之繼承登記案卷因逾保
      存年限，業由原受理機關即宜蘭縣宜蘭地政事務所銷毀，
      而無案可供稽核，故無以按照原告主張為核辦。是如附表
      一所示之繼承登記既按當時楊巖所提出符合規定之原因證
      明文件予以核准，且與原因證明文件所載內容相符，自無
      原告所指登記錯誤之情事，從而原告請求損害賠償，即屬
      無據。
（三）最末，縱使原告得依據土地法第68條第1 項規定請求損害
      賠償，但如附表一所示之繼承登記係於88年間辦理登記完
      竣，迄今已逾10年，本案縱有原告主張登記錯誤之情形，
      原告之請求亦罹於國家賠償法第8條第1項規定之請求權時
      效。此外，如附表一所示之繼承登記，業已辦竣楊萬長全
      體繼承人之公同共有繼承登記在案，是屬繼承人之一之原
      告財產上或繼承權利上並未受有任何損害，故原告亦不得
      請求賠償。準此，本件原告主張其受有損害，因而請求被
      告賠償300 萬元云云，即屬無理由等語。並聲明請求駁回
      原告之訴，併陳明如受不利判決，願供擔保請准宣告免為
      假執行。
三、原告上開主張如附表一所示土地、附表二所示之不動產分別
    辦竣如附表一、二所示之繼承登記，原告並於97年間以附表
    一所示繼承登記有錯誤為由，依土地法第69條規定向被告申
    請更正登記未果等情，業據原告提出如附表一所示之繼承登
    記之土地登記申請書、如附表二所示不動產之登記簿謄本、
    97年12月22日申請更正登記之申請書與日後相關陳情書、被
    告97年12月29日羅地登（18）字第0970013241號函、98年1
    月10日羅地登（18）字第0980000106號函為憑，並為被告不
    爭執，堪信原告此部分主張可採。原告進而主張，依系爭證
    書之記載以及如附表二所示之繼承登記內容，已可確知楊萬
    長之合法繼承人僅原告、楊巖、楊宏茂，是如附表一所示之
    繼承登記顯然確實因登記錯誤而有案可稽，依更正登記法令
    補充要點第1 點規定，被告自應逕為辦理更正登記，然被告
    卻駁回原告上開更正登記之申請，是如附表一所示之繼承登
    記既有錯誤，且造成原告財產權受損，依土地法第68條第1
    項規定，被告應負損害賠償責任等情，被告則否認之，並以
    前詞為辯。是經兩造整理後，確認本件應審認之爭點為：
    （一）如附表一所示之繼承登記有無登記錯誤之情形？（二
    ）原告依據土地法第68條第1 項主張因如附表一所示之繼承
    登記有登記錯誤並於請求被告更正登記未果，致其受有損害
    ，而請求損害賠償，有無理由？（三）若有理由，則原告損
    害賠償請求權是否已罹於時效？若未罹於時效，則請求之金
    額應為若干始為合理？茲審酌如下：
四、爭點一、如附表一所示之繼承登記有無登記錯誤之情形？
（一）按土地法第68條第1 項所謂「登記錯誤」之規定，係指所
      登記之內容與原始據以登記之申請書及證明文件不符所生
      之錯誤而言，苟所登記之內容與原始據以登記之申請書或
      證明文件並無不符之錯誤時，自無該條之適用。又按繼承
      人有數人時，在分割遺產前，各繼承人對於遺產全部為公
      同共有，民法第1151條定有明文。又繼承登記，得由任何
      繼承人為全體繼承人聲請之，合法繼承人為二人以上，部
      分繼承人因故不能會同其他繼承人共同申請繼承登記時，
      得由其中一人或數人為全體繼承人之利益，就被繼承人之
      土地，申請為公同共有之登記，其經繼承人全體同意者，
      得申請為分別共有之登記，復為土地登記規則第120條第1
      項所明定。經查，如附表一所示之繼承登記，係楊萬長之
      長子楊巖於88年5月27 日檢附申請書、登記清冊、被繼承
      人子孫暨親屬系統表、戶籍謄本、印鑑證明、遺產稅逾核
      課期間案件同意移轉證明書、切結書等文件，為全體繼承
      人利益，就楊萬長所有如附表一所示土地申請為公同共有
      之繼承登記，並經被告審核後辦竣如附表一所示之繼承登
      記等情，已如前述。是如附表一所示之繼承登記內容，與
      上開原始據以登記之申請書及證明文件，並無不符之處，
      且原告亦未舉證證明如附表一所示之繼承登記之內容與被
      告據以為登記之申請書及證明文件有何不符之處，是原告
      主張如附表一所示之繼承登記有土地法第68條第1 項所指
      登記錯誤之情形，並無證據足資證明，而不足採。
（二）原告雖復主張依系爭證書以及如附表二所示之繼承登記內
      容即可推知楊萬長之合法繼承人僅原告、楊巖、楊宏茂，
      故如附表一所示之繼承登記內容顯有錯誤云云。然按土地
      權利變更登記應由權利人及義務人會同聲請之。其係繼承
      登記者，得由任何繼承人為全體繼承人聲請之。但其聲請
      不影響他繼承人拋棄繼承或限定繼承之權利。部分繼承人
      ，就被繼承人之土地，申請為公同共有之登記或因強制執
      行，由債權人代為申辦繼承登記後，該繼承人中如確有合
      法拋棄繼承權者，得由利害關係人辦理登記名義人更正登
      記。土地法第73條第1項、更正登記法令補充規定第12 點
      亦有明文。故縱使如原告主張楊萬長之合法繼承人僅有原
      告、楊巖、楊茂宏等3 人，則就如附表一所示之繼承登記
      而言，亦僅係利害關係人是否以如附表一所示之繼承登記
      之其餘登記名義人即楊貴惠、楊貴淑、謝楊桂鑾、楊若茵
      、楊月娥業已拋棄繼承為由，依前揭更正登記法令補充規
      定，向地政機關申請辦理登記名義人之更正登記而已，惟
      此並非屬於土地法第68條第1項、第69 條及土地登記規則
      第13條所指登記事項與登記原因證明文件之內容不符之規
      範範疇。故原告以此為由主張如附表一所示之繼承登記有
      土地法第68條第1項所稱登記錯誤之情形，亦無依據。
五、爭點二及爭點三部分、如附表一所示之繼承登記既無土地法
    第68條第1 項所指登記錯誤之情形，已如前述。是爭點二及
    爭點三部分，本院即無需再予審酌。綜上所述，原告主張被
    告因如附表一所示之繼承登記有登記錯誤，而依土地法第68
    條第1 項請求被告負損害賠償責任，即無理由，自應駁回。
    原告之訴既已駁回，其假執行之聲請自失其附麗，應一併駁
    回。
六、訴訟費用負擔之依據：民事訴訟法第78條。
中    華    民    國   100    年     10    月    6    日
                  臺灣宜蘭地方法院民事庭
                      法  官  蔡仁昭
正本係照原本作成。
如不服本判決，應於收受送達後20日內向本院提出上訴狀（應附
繕本）。
中    華    民    國   100    年    10    月    6     日
                      書記官  邱淑秋
┌──────────────────────────────────────────────┐
│附表一                                                                                      │
├─┬───────────────────────┬─┬────┬─────┬───────┤
│編│        土      地      坐      落            │地│面    積│權   利   │相關登記內容  │
│  ├───┬────┬────┬────┬────┤  ├────┤          │              │
│號│縣  市│鄉鎮市區○   段   ○ ○  段 │地   號 │目│平方公尺│範   圍   │              │
├─┼───┼────┼────┼────┼────┼─┼────┼─────┼───────┤
│1 │宜蘭縣│三星鄉  ○○○段  │        │346     │建│2126.00 │1/24      │88年5月27日宜 │
├─┼───┼────┼────┼────┼────┼─┼────┼─────┤蘭縣羅東地政事│
│2 │宜蘭縣│三星鄉  ○○○段  │        │347     │建│2732.00 │2/24      │務所羅字第0921│
├─┼───┼────┼────┼────┼────┼─┼────┼─────┤5號收件、登記 │
│3 │宜蘭縣│三星鄉  ○○○段  │        │801     │建│205.00  │76/205    │日期為88年5月 │
├─┼───┼────┼────┼────┼────┼─┼────┼─────┤28日、所有權人│
│4 │宜蘭縣│三星鄉  ○○○段  │        │1242    │道│23.00   │8/23      │為原告、楊巖、│
├─┼───┼────┼────┼────┼────┼─┼────┼─────┤楊宏茂、楊貴惠│
│5 │宜蘭縣│三星鄉  ○○○段  │        │1243    │道│161.00  │60/161    │、楊貴淑、謝楊│
│  │      │        │        │        │        │  │        │          │桂鑾、楊若茵、│
│  │      │        │        │        │        │  │        │          │楊月娥等8人公 │
│  │      │        │        │        │        │  │        │          │同共有。      │
│  │      │        │        │        │        │  │        │          │              │
└─┴───┴────┴────┴────┴────┴─┴────┴─────┴───────┘
┌──────────────────────────────────────────────┐
│附表二                                                                                      │
├─┬───────────────────────┬─┬────┬─────┬───────┤
│編│        土  地  或  建  物  坐  落            │地│面    積│權   利   │相關登記內容  │
│  ├───┬────┬────┬────┬────┤  ├────┤          │              │
│號│縣  市│鄉鎮市區○   段   ○ ○  段 │地（建）│目│平方公尺│範   圍   │              │
│  │      │        │        │        │號      │  │        │          │              │
├─┼───┼────┼────┼────┼────┼─┼────┼─────┼───────┤
│1 │宜蘭縣│員山鄉  ○○○段  │        │1197地號│旱│2022.00 │全部      │63年1月17日宜 │
│  │      │        │        │        │        │  │        │          │蘭縣宜蘭地政事│
│  │      │        │        │        │        │  │        │          │務所員山字第20│
│  │      │        │        │        │        │  │        │          │號收件、登記日│
│  │      │        │        │        │        │  │        │          │期為63年1月11 │
│  │      │        │        │        │        │  │        │          │日、登記原因為│
│  │      │        │        │        │        │  │        │          │繼承、所有權人│
│  │      │        │        │        │        │  │        │          │為楊巖        │
├─┼───┼────┼────┼────┼────┼─┼────┼─────┼───────┤
│2 │宜蘭縣│員山鄉  ○○○段  │        │1198地號│建│125.00  │1/6       │63年1月17日宜 │
│  │      │        │        │        │        │  │        │          │蘭縣宜蘭地政事│
│  │      │        │        │        │        │  │        │          │務所員山字第20│
│  │      │        │        │        │        │  │        │          │號收件、登記日│
│  │      │        │        │        │        │  │        │          │期為63年1月11 │
│  │      │        │        │        │        │  │        │          │日、登記原因為│
│  │      │        │        │        │        │  │        │          │繼承、所有權人│
│  │      │        │        │        │        │  │        │          │為楊玉章      │
├─┼───┼────┼────┼────┼────┼─┼────┼─────┼───────┤
│3 │宜蘭縣│宜蘭市  ○○○段  │艮門小段│378建號 │  │        │全部      │63年1月17日宜 │
│  │      │        │        │        │        │  │        │          │蘭縣宜蘭地政事│
│  │      │        │        │        │        │  │        │          │務所員山字第22│
│  │      │        │        │        │        │  │        │          │號收件、登記日│
│  │      │        │        │        │        │  │        │          │期為63年1月11 │
│  │      │        │        │        │        │  │        │          │日、登記原因為│
│  │      │        │        │        │        │  │        │          │繼承、所有權人│
│  │      │        │        │        │        │  │        │          │為楊玉章2分之1│
│  │      │        │        │        │        │  │        │          │、楊宏茂2分之1│
└─┴───┴────┴────┴────┴────┴─┴────┴─────┴───────┘